【裁判字號】    96,重上,394
【裁判日期】    980414
【裁判案由】    損害賠償
【裁判全文】
臺灣高等法院民事判決                 96年度重上字第394號
    上  訴  人  甲○○
    訴訟代理人  張清浩律師
    被上訴  人  乙○○    以前籍設台北市○○○路○段318巷
    訴訟代理人  湯明亮律師
    複  代理人  周明榮律師
上列當事人間損害賠償事件，上訴人對於中華民國96年6 月15日
臺灣桃園地方法院95年度重訴字第139 號第一審判決提起上訴，
，本院判決如下：
    主      文
原判決關於命上訴人給付及其假執行之宣告，暨該訴訟費用之裁
判均廢棄。
上開廢棄部分，被上訴人在第一審之訴及假執行之聲請均駁回。
廢棄改判部分之第一、二審訴訟費用，由被上訴人負擔。
    事實及理由
一、按原告於中華民國無住所、事務所及營業所者，法院應依被
    告聲請，以裁定命原告供訴訟費用之擔保；又原告於裁定所
    定供擔保之期間內不供擔保者，法院應以裁定駁回其訴，民
    事訴訟法第96條第1項前段、第101條定有明文，上開條文規
    定於總則編，第二審訴訟程序亦有其適用。上開命原告供訴
    訟費用擔保制度之立法旨趣在於：原告在中華民國境內無住
    所、事務所、營業所者，如將來受敗訴之判決確定，依法應
    負償還訴訟費用之義務，若原告行蹤不定，被告向其求償訴
    訟費用時，不僅事實上不便執行，抑且有不能執行之虞，為
    保護被告之利益，並使原告顧慮濫行興訟之後果，實有命原
    告供訴訟費用擔保之必要。而原告在中華民國如僅有居所，
    尚不得以其居所視為住所，此乃因人民就住所之設定有其法
    律要件，而居所則可視其便利隨時變更，仍有行蹤無法確定
    ，致被告向其求償訴訟費用不便及不能執行之故。
二、查本件被上訴人在原審提起訴訟，請求上訴人及原審另一被
    告簡代維連帶給付新臺幣（下同）8,218,896 元及自原審起
    訴狀繕本送達翌日起算之法定遲延利息，經原審判決上訴人
    及另一被告簡代維應（共同）給付8,218,896元及自95年8月
    5日起算之法定遲延利息，有更正裁定可參（本院卷第 158-
    159 頁），上訴人就原審判決不利部分提起第二審上訴，在
    本審準備程序中，因受命法官認為有訊問被上訴人之必要，
    其後始查知被上訴人於中華民國無住所，上訴人旋即聲請命
    供訴訟費用之擔保，本院雖於97 年3月31日駁回被上訴人之
    聲請，惟經上訴人提起抗告後遭最高法院廢棄該裁定，本院
    其後再於97年12月30日以97 年度聲更(一)字第2號裁定諭知：
    被上訴人應於裁定送達後7日內以175,066元為上訴人供訴訟
    費用之擔保，該裁定於98 年1月10日送達予被上訴人，有上
    開裁定及送達證書附卷可憑（本院聲更(一)卷60-62、63 頁）
    ，被上訴人並未於法定期間內提出抗告，業據查明（本院聲
    更(一)卷第66頁），惟被上訴人迄今仍未如數提供擔保等情。
三、按民法第20條第1 項規定，依一定事實足認以久住之意思，
    住於一定之地域者，即為設定其住所於該地，顯見我國民法
    關於住所之設定，兼採主觀主義及客觀主義之精神，必須主
    觀上有久住一定地域之意思，客觀上有住於一定地域之事實
    ，該一定之地域始為住所，兩者缺一不可。
四、本件被上訴人雖於98年2月13 日陳報：伊於98年2月5日返臺
    ，新換發國民身分證，設立住所於台北市○○○路○段357巷
    2號4樓之1，固據提出身分證正反面影本為憑（本院卷第108
    頁）。惟查：
  (一)經本院函請台北市政府警察局大安分局查訪和平東路上址有
    何人居住，經該分局臥龍街派出所派警員曾柏仁於98年2 月
    24日調查後據覆：上開門牌建物現由張麗虹管理，現分租給
    施大堯、石宜平、石如惠、山傑、陳楊棚等5 人居住等語，
    並未提及被上訴人居住該處，有大安分局98年2月26 日北市
    警安分戶字第09830596100號函附查訪表可按（本院卷第119
    -120頁）。查警員曾柏仁至上址查訪時，據承租人之一施大
    堯告知以前係經由仲介人員繆正川仲介而承租，有關承租人
    姓名及資料者，詢問繆正川即可得知，警員曾柏仁嗣詢問繆
    正川後方為上開查訪表之紀錄等情，業據證人曾柏仁到庭證
    述綦詳（本院卷第196-197頁）。
  (二)雖被上訴人舉出之證人繆正川到庭證陳：上址建物內有7 個
    房間，6個房間出租（其中5間出租予學生，另1 間出租予五
    南出版社供作倉庫），另1 個房屋則保留供作乙○○母親李
    治家之房間；被上訴人入境返臺後即住於上開李治家保留之
    房間內云云（本院卷第197頁）。 然查證人繆正川與被上訴
    人及其家人均熟稔，更與被上訴人為好友，近年來並為被上
    訴人母親處理和平東路此屋之出租事務，已據證人證述在卷
    （本院卷第198頁），則該證人地位得否客觀無偏頗之虞，
    已有可疑。
  (三)經本院於98年4月13日至和平東路2段357巷2號4樓之1現場履
    勘：上址房屋主供出租收取租金， 其內有7個房間，其中編
    號1、2、3、6、7等5間房均出租予學生外， 另尚有編號5之
    房間則出租作為五南出版社倉庫， 編號4之房間則為證人繆
    正川所述李治家保留之房間，有勘驗筆錄及現場照片可參（
    本院卷第000-000-000、231-231頁）。
    1.據應門之房客山傑證陳：就本院卷第135 頁照片之人（按
      即被上訴人），曾於今年3至4月間看過4、5次，但此人有
      無住在李治家之房間內並不確定。情形是在隔壁房客（按
      指施大堯）告知伊有警員來查訪有關乙○○是否住在此處
      之事情，伊還猜說大概是房東之第三個兒子，其後才連續
      4、5天看到卷宗照片中之人；惟因伊上夜班，不知道此人
      實際有無住在此處，但在連續4、5天看到以後迄今未再看
      到等情綦詳（本院卷第205頁反面）。
    2.經本院實際進入編號4李治家保留之房間，屋內坪數約2坪
      餘至3 坪大小，屋內潮溼有霉味，其內有衣櫃、梳妝台及
      堆置箱子、雜物等，軟床墊放置地上，可供迴旋之空間甚
      小。床墊上有枕頭、小靠枕、紅色小薄被，衣櫃及其旁所
      吊掛之短袖襯衫均為女裝，現場李治家自陳為其所有，房
      間內未見有任何男人之衣物；又梳妝台上尚夾李治家之照
      片，另有假花、女人使用之大梳子及小貓咪玩偶等物；地
      上係女用繡花拖鞋，有勘驗筆錄及現場照片足憑（本院卷
      第208- 221頁）。另本件被上訴人體型肥胖，就地上鋪設
      之小床墊是否足供其輕鬆休憩及伸展手足，頗有疑問。又
      房間內已設置抽風機，只要電燈打開，抽風機即會自動開
      啟抽風，亦有照片可按（本院卷第218頁）， 若有人長期
      使用居住該房間者，依一般常情，應不致仍有濃厚霉味，
      然當本院勘驗進入此房間，撲鼻而來即係沈重之潮溼霉味
      ，再對照證人山傑之證詞： 於3月間有連續4、5天看到被
      上訴人，其後迄今未再見到被上訴人云云，則被上訴人究
      有無在上址編號4之房間內居住之客觀事實，仍待查證。
    3.上址建物既專供出租之用，則有關其內使用瓦斯之情形頗
      為重要而可供斟酌：查被上訴人於98年4月8日出境前往大
      陸，業據其訴訟代理人陳明（本院卷第198 頁反面），並
      有本院查得之入出境資料可稽（本院卷第240 頁），則被
      上訴人在前往大陸前即98年4月7日前究有無在此屋居住之
      情？觀察現場大門貼有使用瓦斯之紀錄表： 自97年8月起
      均按月記錄「目前房客人數」、「使用天數」等情，而97
      年9 月起至98年1月止記載之「目前房客人數」均係5人；
      另98年2月10日，目前房客人數為4人，使用天數29天；98
      年3月5日，目前房客人數為5人，使用天數23天；98年4月
      7 日（其後既記載使用天數為20餘天，則瓦斯表上記載之
      3 月7日應係4月7日之誤），目前房客人數5人，使用天數
      22天等字，有瓦斯紀錄表之現場照片可參（本院卷第224-
      225頁），可知：此房屋自97年9 月起至98年1月止之平均
      使用瓦斯房客均為5人，自98年2月10日至同年3月5日期間
      ，使用瓦斯之房客仍為5人， 可見此房屋內使用瓦斯之房
      客相當固定， 而此5人應係大安分局查訪後陳報之學生房
      客施大堯、石宜平、石如惠、山傑、陳楊棚。又此房屋於
      98年3 月6日至4月7日止使用瓦斯之房客人數仍為5人，並
      無增加或改變，益徵：被上訴人在本院委請大安分局派員
      至現場查訪後，為虛應而有至上址李治家房間短暫居留之
      情，惟並無居住之事實甚明。
    4.查戶籍法為戶籍登記之行政管理規定，戶籍登記之處所固
      得資為推定住所之依據，惟倘有客觀之事證，足認當事人
      並無居住該登記戶籍之地域者，即不得僅憑戶籍登記一律
      解為其住所，最高法院97年度台抗字第118 號裁定為同一
      見解可供參考。被上訴人雖於98年2月5日入境返臺後，將
      戶籍設於和平東路上址，惟經本院囑託大安分局至現場查
      訪，再經本院至現場勘驗調查，被上訴人並無居住於和平
      東路上址之客觀事實，核與民法第20條設定住所之要件未
      合，自難認為被上訴人設定住所於和平東路上址。
五、再查被上訴人之前遭法院通緝，於此次98年2月5日入境遭警
    緝獲移送臺灣地方法院歸案，其向法院陳報之住所除前開和
    平東路上址外，另有台北市○○○路○段318巷19號，業據本
    院調取台北地方法院98年度自緝字第4 號刑事卷宗查閱明確
    （卷宗影本外放）。然前揭台北市○○○路○段318巷19號房
    屋早於94年間已拆除而不存在，被上訴人主觀上已無可能存
    有設定住所於該處之意思，客觀上亦無居住該處之可能，詳
    如本院97年12月30日裁定中所論述（本院卷第100 頁）。此
    外，被上訴人未再舉證證明其在中華民國境內有設定任何其
    他地域為其住所，自難認為其在中華民國境內有住所。
六、綜上所述，被上訴人並未舉證證明於中華民國境內有住所，
    其於中華民國境內又無任何財產，亦有稅務電子閘門財產所
    得調件明細表足憑（本院聲更(一)卷第20頁），足認其並無足
    以賠償訴訟費用之資產證明，復未依本院97年度聲更(一)字第
    2號裁定如數提供擔保，則依民事訴訟法第101條規定，法院
    本應以裁定駁回被上訴人在原審有關上訴人之請求，惟因原
    審已為實體判決，上訴人又依民事訴訟法第98條規定在被上
    訴人依裁定供擔保前拒絕辯論（ 本院卷第166頁反面），爰
    依民事訴訟法第463條準用第249條第2項規定， 以被上訴人
    對上訴人之請求顯無理由，爰不經言詞辯論，逕將原判決關
    於命上訴人給付部分予以廢棄改判如主文第二項所示。
七、據上論結：本件上訴為有理由，依民事訴訟法第463 條、第
    450 條、第249條第2項、第78條，判決如主文。
中    華    民    國    98    年    4    月     14    日
                    民事第一庭
                        審判長法  官  張耀彩
                              法  官  盧彥如
                              法  官  林金吾
正本係照原本作成。
如不服本判決，應於收受送達後20日內向本院提出上訴書狀，其
未表明上訴理由者，應於提出上訴後20日內向本院補提理由書狀
（均須按他造當事人之人數附繕本）上訴時應提出委任律師或具
有律師資格之人之委任狀；委任有律師資格者，另應附具律師資
格證書及釋明委任人與受任人有民事訴訟法第466條之1第1 項但
書或第2項（詳附註）所定關係之釋明文書影本。
中    華    民    國    98    年    4     月    15    日
                              書記官  張淑芳
附註：
民事訴訟法第466條之1（第1項、第2項）：
對於第二審判決上訴，上訴人應委任律師為訴訟代理人。但上訴
人或其他法定代理人具有律師資格者，不在此限。
上訴人之配偶、三親等內之血親、二親等內之姻親，或上訴人為
法人、中央或地方機關時，其所屬專任人員具有律師資格並經法
院認為適當者，亦得為第三審訴訟代理人。


司法院資訊處製作；財團法人民間司法改革基金會備份。
